【裁判字號】    99,家訴,25
【裁判日期】    991112
【裁判案由】    請求宣告夫妻財產為分別財產制
【裁判全文】
臺灣新竹地方法院民事判決              99年度家訴字第25號
原      告  台新國際商業銀行股份有限公司
法定代理人  乙○○
訴訟代理人  辛○○
            甲○○
            吳俊良
            馮鏈輝
被      告  戊○○
訴訟代理人  丙○○
            丁○○
被      告  己○○○
訴訟代理人  庚○○
上列當事人間請求宣告夫妻財產為分別財產制事件，經本院於民
國99年10月29日言詞辯論終結，判決如下：
    主    文
被告戊○○與被告己○○○間之夫妻財產制應改用分別財產制。
訴訟費用由被告負擔。
    事實及理由
壹、程序方面：
一、原告前經財政部核准，與大安商業銀行（下稱大安銀行）合
    併，由原告為合併後存續之法人，有財政部90年12月31日台
    財融（二）字第0900015135號函1 份在卷可佐，足認原告之
    法人人格同一。
二、被告己○○○經合法通知，未於言詞辯論期日到場，核無民
    事訴訟法第386 條各款所列情形，爰依原告之聲請，由其一
    造辯論而為判決。
貳、原告起訴主張：
一、訴之聲明：
(一)、被告戊○○與被告己○○○間之夫妻財產制改用分別財產制
    。
(二)、訴訟費用由被告負擔。
二、事實及理由：
(一)、緣被告戊○○擔任訴外人張春蘭之連帶保證人，向原告借款
    未依約清償，而原告與被告戊○○間清償債務強制執行事件
    ，業獲本院88年度執字第6608號債權憑證在案，惟被告戊○
    ○等債務人迄今均未清償，計尚積欠原告本金新臺幣（下同
    ）5,026,796 元及自民國92年6 月15日起至清償日止，按年
    息百分之10.18 計算之利息，且原告查詢被告97年度國稅局
    財產及所得資料，亦查無財產可供執行。
(二)、被告戊○○與被告己○○○2 人為夫妻關係，現婚姻關係存
    續中。按夫妻未以契約訂立夫妻財產制者，除民法另有規定
    外，以法定財產制為其夫妻財產制；債權人對於夫妻一方之
    財產已為扣押，而未得受清償時，法院因債權人之聲請，得
    宣告改用分別財產制，民法第1005條、第1011條分別定有明
    文。揆之前揭事實說明，原告尚有上述本金及利息未獲清償
    ，而被告戊○○名下目前亦無可供扣押執行之財產，且被告
    間未向法院聲請辦理夫妻財產制改用分別財產契約登記，爰
    依法提起本件訴訟，訴請裁判被告戊○○與被告己○○○之
    夫妻財產改用分別財產制。
(三)、對於被告抗辯之陳述：
１、原告與原債權人大安銀行於91年2 月18日合併，並以原告為
    存續公司，且獲主管機關財政部核准並公告在案，故由原告
    提起本案。
２、訴外人張春蘭偕同被告戊○○為連帶保證人前向大安銀行借
    款，迄今尚有如上開金額未為清償，被告戊○○既為連帶保
    證人，而保證者，謂當事人約定，一方於他方之債務人不履
    行債務時，由其代負履行責任之契約；保證債務之所謂連帶
    ，係指保證人與主債務人負同一債務，對於債權人各負全部
    給付之責任者而言；連帶債務之債權人，得對於債務人中之
    一人或數人或其全體，同時或先後請求全部或一部之給付，
    是被告戊○○名下既無可供扣押執行之財產，原告訴請裁判
    被告2 人之夫妻財產制改用分別財產制，於法洵屬有據，本
    件且非強制執行事件，2 者性質不同，何來類推適用？再者
    ，原告分別於91、95、98年聲請強制執行，被告主張執行名
    義上之請求已罹時效消滅，亦屬無理。
、被告2人則以：
一、兩造間並無直接之債權債務關係，且依原告提示之債權憑證
    ，債權人係大安銀行，則原告與原債權人大安銀行間就上開
    債權之法律關係為何？是否符合法律關係之要式行為？
二、縱原告與大安銀行間就此債權之法律關係有效且符合該法律
    關係之要式行為，原告係繼受取得大安銀行之債權，應概括
    大安銀行之權利義務。本件係以大安銀行主張以被告戊○○
    簽發本票之票據法律關係而取得臺灣臺北地方法院86年度票
    字第5027號本票裁定之執行名義，嗣大安銀行於90年1 月19
    日取得上開債權憑證。按強制執行法第4 條第1 項第2 、4
    、5 、6 各款之執行名義，其實體上之權利義務關係，或尚
    待確定，或非私法上之權利義務，自不因執行名義成立而變
    更其原有之時效期間，而債權憑證係屬強制執行法第4 條第
    1 項第6 款之執行名義，則原告以被告戊○○所簽發之本票
    聲請法院准許強制執行，行使本票上之權利，其消滅時效期
    間為3 年，嗣原票據債權人之本票票款請求權自取得債權憑
    證之翌日即90年1 月20日起時效重新起算，且消滅時效期間
    仍為票據法第22條第1 項所定之3 年，其時效期間應於93年
    1 月19日屆滿，其執行名義之請求權已罹消滅時效，雖夫妻
    財產制與強制執行事件有別，但為性質相同應類推適用強制
    執行之規定。
三、如消滅時效僅是無請求權，其債權關係仍屬有效存在，惟「
    權利之行使，不得違反公共利益，或以損害他人為主要目的
    。」民法第148 條定有明文，故如有逾越或違反即屬權利濫
    用。本件原告縱符合民法第1011條之要件而使被告間之財產
    分開，但原告已無本件債權之請求權，其為本件請求亦無實
    益，應不予准許等語置辯，並聲明：請求駁回原告之訴。
肆、本院之判斷：
一、按夫妻得於結婚前或結婚後，以契約就本法所訂之約定財產
    制中，選擇其一，為其夫妻財產制；夫妻未以契約訂立夫妻
    財產制者，除本法另有規定外，以法定財產制，為其夫妻財
    產制，民法第1004條、第1005條分別定有明文。原告主張被
    告戊○○、己○○○係夫妻關係，現婚姻關係仍存續中，且
    未曾以契約訂立夫妻財產制等事實，業據提出戶籍謄本1 份
    為證，且為被告所不爭執，並經本院依職權查核本院登記處
    確無被告2 人財產登記資料，自堪信原告上開主張為真實，
    是依上開規定，被告戊○○、己○○○間應以法定財產制為
    其等夫妻財產制。
二、次按債權人對於夫妻一方之財產已為扣押，而未得受清償時
    ，法院因債權人之聲請，得宣告改用分別財產制，民法第10
    11條定有明文。所謂未得受清償，包括全無可扣押之物或所
    扣押之物數量不足，及所扣押之財產不足清償該為扣押之債
    權人債權等情形，最高法院89年度臺上字第854 號判決意旨
    可供參照。查原告與大安銀行之法人格同一，被告戊○○前
    擔任訴外人張春蘭之連帶保證人向原告借款，並簽發本票1
    紙，嗣未依約清償，經原告對被告戊○○之財產為強制執行
    而未得受完全清償，目前尚積欠原告本金5,026,796 元及自
    92年6 月15日起至清償日止，按年息百分之10.18 計算之利
    息等情，為被告所不爭執，並有原告提出之財政部90年12月
    31日台財融（二）字第0900015135號函、借據、本票、授權
    書、本院90年2 月1 日新院錦執孔六六○八字第2905號債權
    憑證、欠款明細、全國財產稅總歸戶財產查詢清單、臺中市
    地方稅務局97年度綜合所得稅各類所得資料清單、繼續執行
    紀錄表、財政部臺灣省中區國稅財產歸屬資料清單、財政部
    臺灣省中區國稅局98年度綜合所得稅各類所得資料清單、本
    院民事執行處強制執行金額計算書分配表各1 份在卷可佐，
    且經本院依職權調閱被告戊○○98年度財產所得之稅務電子
    閘門財產所得調件明細表、本院88年度執字第6608號、91年
    度執字第3228號、95年度執字第9776號、98年度司執字第15
    839 號民事執行卷宗核閱無訛。又依本院調閱被告戊○○98
    年度財產所得之稅務電子閘門財產所得調件明細表所示，被
    告戊○○於98年度已無所得，名下僅有1992年份JK-3730 號
    自用小客車1 部，而被告戊○○之財產既經強制執行仍無法
    滿原告之債權，自應屬已為扣押而未得清償之情形甚為明確
    ，自堪認原告此部分之主張為真實。則被告2 人婚後既未以
    契約訂立夫妻財產制，自應以法定財產制為其等之夫妻財產
    制，因原告即債權人對於被告戊○○之財產強制執行後，仍
    不足清償原告之債權，且被告戊○○名下顯無足夠之財產可
    供執行，依上開說明，原告自有權聲請宣告改用被告間之夫
    妻財產制為分別財產制。至被告辯稱原告之執行名義請求權
    已罹消滅時效，本件請求並無實益，應不予准許云云，惟縱
    被告時效消滅之抗辯可採，洵為被告日後於執行程序中異議
    與否之問題，無礙於原告本於被告戊○○之債權人之地位，
    依其正當權利之行使，循民法第1011條之構成要件，請求法
    院將被告2 人由夫妻法定財產制，改宣告為夫妻分別財產制
    ，是被告上開所辯，顯有誤會。從而，原告訴請將被告夫妻
    財產制宣告改用為分別財產制，依法並無不合，應予准許。
伍、據上論結，本件原告之訴為有理由，依民事訴訟法第385 條
    第1 項、第85條第1 項前段、第78條，判決如主文。
中    華    民    國    99    年    11    月    12    日
                        家事法庭法  官  林昌義
以上正本證明與原本無異。
如對本判決上訴，須於判決送達後20日之不變期間內，向本院提
出上訴狀，如委任律師提起上訴者，應一併繳納上訴審裁判費。
中    華    民    國    99    年    11    月    12    日
                                書記官  馮玉玲

司法院資訊處製作；財團法人民間司法改革基金會備份。
